臺灣高等法院民事判決
107年度重家上字第78號
上  訴  人  A01
訴訟代理人  楊政達律師
            蔡松均律師
            卓品介律師
上  一  人
複 代理 人  鍾依庭律師
上  訴  人  A02

訴訟代理人  廖于清律師
複 代理 人  楊詠誼律師
上列當事人間請求夫妻剩餘財產分配事件，上訴人A02、A01對於
中華民國107 年9 月20日臺灣臺北地方法院第一審判決(105 年
度家訴字第46號)依序提起上訴、一部上訴，上訴人A01並為訴之
追加及減縮，本院於109年1月15日言詞辯論終結，判決如下：
    主      文
原判決關於駁回上訴人A01後開第二項之訴，及該部分假執行聲
請，暨訴訟費用裁判部分（除減縮、確定部分外）均廢棄。
上開廢棄部分，上訴人A02應再給付上訴人A01新臺幣柒拾參萬參
仟肆佰柒拾柒元，其中新臺幣陸萬肆仟肆佰伍拾參元部分，自民
國一０五年二月十九日起，其餘新臺幣陸拾陸萬玖仟零貳拾肆元
部分，自民國一０六年十二月十五日起，均至清償日止，按年息
百分之五計算之利息。
上訴人A02就前項關於所命給付之新臺幣陸拾陸萬玖仟零貳拾肆
元部分，應給付自民國一０五年二月十九日起至一０六年十二月十
四日止，按年息百分之五計算之利息。
上訴人A01其餘上訴及追加之訴均駁回。
上訴人A02上訴駁回。
原判決主文第一項利息起算日變更為民國一０五年二月十九日。
第一審（除減縮、確定部分外）及第二審訴訟費用由上訴人A01
負擔百分之三十六、餘由上訴人A02負擔。
本判決命上訴人A02給付部分，於上訴人A01以新臺幣貳拾伍萬元
供擔保後，得假執行；但上訴人A02如以新臺幣柒拾參萬參仟肆
佰柒拾柒元預供擔保，得免為假執行。
上訴人A01其餘假執行之聲請駁回。
    事實及理由
壹、程序方面
    於第二審為訴之變更或追加，非經他造同意，不得為之。但
    擴張或減縮應受判決事項之聲明者，不在此限。民事訴訟法
    第 446條第 1 項、第 255 條第 1 項但書第 3 款定有明文
    。上訴人A01於原審請求上訴人A02給付遲延利息，就本金新
    臺幣（下同）300萬元以內部分，自起訴狀繕本送達之翌日
    （即民國104年10月25日，見原審卷一17頁）起算，就本金
    超過300萬元部分，則自106年12月15日（見原審卷二214頁
    ）起算。嗣兩造於本院合意如A01得請求分配夫妻剩餘財產
    ，遲延利息自105年2月19日起算(見本院卷二48頁），就本
    金300萬元以內部分及超過部分之遲延利息，分屬聲明之減
    縮及擴張，依上開說明，核無不合，應予准許。
貳、實體部分
一、A01主張：伊原為大陸地區人民，92年11月27日與上訴人A02
    結婚，婚後育有未成年子女甲O（OO年O月OO日生），且未約
    定夫妻財產制。兩造嗣於105年2月18日調解離婚成立，夫妻
    剩餘財產分配基準日為104年9月25日。伊於基準日之剩餘財
    產有永豐銀行存款1,640元、價值95萬元車號0000-00之Lexu
    s廠牌汽車1輛、價值60萬元車號0000-00之Volvo廠牌汽車1
    輛、中國銀行深圳分行存款折合1,639元，共計價值155萬3,
    279元；A02於基準日之積極財產有價值3,019萬8,775元之臺
    北市○○○路0 段000 巷0 弄0 號房地（下稱系爭房地）、玉
    山銀行存款4元、國泰世華銀行存款3,085元、郵局存款2萬5
    ,846元、安泰商業銀行存款3,862元、中國交通銀行存款折
    合1萬9,444元、訴外人智瑞國際股份有限公司（下稱智瑞公
    司）銀行帳戶存款20萬2,375 元，共計價值3,045萬3,391元
    ，消極財產有系爭房地貸款本息共1,402萬1,642元，剩餘財
    產為1,643萬1,749元。兩造剩餘財產差額為1,487萬8,470元
    ，伊得請求分配差額之半數等語。爰依民法第1030條之1第1
    項規定，求為命A02給付伊743萬9,235元，及其中300萬元部
    分自105年2月19日起、其餘金額自106年12月15日起，均至
    清償日止，按年息百分之五計算利息之判決（原審為A01部
    分勝訴之判決，即判命A02給付293萬5,477元及自104年10月
    25日起算之法定遲延利息，另駁回A01其餘之訴。兩造就上
    開敗訴部分均聲明不服，各自提起上訴。未繫屬本院部分，
    不予贅述）。並於本院就上開請求超逾300萬元部分，擴張
    請求自105年2月19日起至106年12月14日止之遲延利息。上
    訴及追加之訴聲明：㈠原判決駁回A01後開第二項之訴部分廢
    棄。㈡上開廢棄部分，A02應再給付A01450萬3,688元，及自1
    05年2月19日起至清償日止，按年息百分之五計算之利息。㈢
    願供擔保，請准宣告假執行。就A02之上訴答辯聲明：上訴
    駁回。
二、A02則以：智瑞公司之銀行帳戶非伊之財產，不應列入伊財
    產範圍。系爭房地由伊父母無償贊助約700萬元，應自伊財
    產中扣除。A01於兩造婚姻關係存續期間，長時間發展婚外
    情、不操持家務、更曾離家出走，對於甲O不聞不問，應認A
    01就兩造婚後財產之累積，不但無任何貢獻，反而有害，依
    法應免除其分配額等語，資為抗辯。上訴聲明：㈠原判決不
    利於A02部分廢棄。㈡上開廢棄部分，A01於第一審之訴及假
    執行之聲請均駁回。㈢如受不利判決，願供擔保請准宣告免
    為假執行。就A01之上訴及追加之訴答辯聲明：上訴及追加
    之訴均駁回。
三、兩造不爭執事項：（見本院卷二48頁）
  ㈠兩造於92年11月27日結婚，未約定夫妻財產制，於105年2月1
    8日調解離婚成立，剩餘財產分配基準日為104年9月25日。
  ㈡A01基準日剩餘財產：
  1.永豐銀行存款1,640元。
  2.Lexus汽車1輛（車號：0000-00）價值95萬元。
  3.Volvo汽車1輛（車號：0000-00）價值60萬元。
  4.中國銀行深圳分行存款折合1,639元。
  ㈢A02基準日積極財產：
  1.臺北市○○○路0 段000 巷0 弄0 號房地（即系爭房地）價值3
    ,019萬8,775元。
  2.玉山銀行存款4元。
  3.國泰世華銀行存款3,085元。
  4.郵局存款2萬5,846元。
  5.安泰商業銀行存款3,862元。
  6.中國交通銀行存款折合1萬9,444元。 
  ㈣A02於基準日消極財產：
    系爭房地貸款本息共1,402萬1,642元。
  ㈤智瑞公司基準日銀行帳戶存款餘額共計20萬2,375 元。
  ㈥如A01得請求分配，遲延利息自105 年2 月19日起算。
四、得心證之理由
  ㈠查，A02於基準日之積極財產有價值3,019萬8,775元之系爭房
    地、玉山銀行存款4元、國泰世華銀行存款3,085元、郵局存
    款2萬5,846元、安泰商業銀行存款3,862元、中國交通銀行
    存款折合1萬9,444元，共計價值3,025萬1,016元，消極財產
    有系爭房地貸款本息共1,402萬1,642元等情，為兩造不爭執
    ，如前述三、㈢㈣所載，其剩餘財產為1,622萬9,374元（計算
    式：30,251,016－14,021,642＝16,229,374）。次查，智瑞公
    司為合法設立之股份有限公司，其股東除李貴智外，尚有訴
    外人李貴瓊（董事）、李瑞（董事）、陳智穗（監察人）等
    情，有智瑞公司營利事業登記證、公司基本資料查詢明細、
    智瑞公司歷次登記表在卷可考（見原審卷一54至55、159至1
    60、184至190頁），智瑞公司既有獨立法人格，其名下銀行
    存款，即屬該公司之財產。A02於原審雖稱其由該公司帳戶
    領取款項支付房貸、車貸等語（見原審卷一154頁），然A02
    未提出其有權領用智瑞公司存款之依據，並辯稱此帳戶亦由
    智瑞公司用於經營等語（見本院卷一286頁），徒以A02領用
    智瑞公司存款之行為，尚不足證明其與智瑞公司就該公司銀
    行帳戶存款之法律關係為何，自無從認定該銀行帳戶餘額為
    A02所有。A01主張智瑞公司於基準日之銀行帳戶存款餘額共
    計20萬2,375元亦屬A02基準日積極財產等語，尚屬無據。再
    按，A02於原審自認其賣了中和的房子，用以支付系爭房地
    頭期款，以及系爭房地為其婚後財產等情（見原審卷一154
    頁、卷二158、159頁），則其雖於本院抗辯以雙親贈與約70
    0萬元支付系爭房地之頭期款或貸款，應自其財產中扣除等
    語，惟未舉證證明該自認情節與事實不符，且A01亦不同意
    撤銷（見本院卷二81頁），自無從撤銷自認；A02於本院抗
    辯其積極財產應扣除雙親贈與之700萬元云云，亦無可採。
  ㈡A01之剩餘財產有永豐銀行存款1,640元、價值95萬元車號000
    0-00之Lexus廠牌汽車1輛、價值60萬元車號0000-00之Volvo
    廠牌汽車1輛、中國銀行深圳分行存款折合1,639元，共計價
    值155萬3,279元等情，為兩造所不爭執，如前述三、㈡所載
    ，則兩造基準日剩餘財產差額為1,467萬6,095元（計算式：
    16,229,374－1,553,279＝14,676,095)。
  ㈢按民法第1030條之1 第1 項規定之立法意旨，固在使夫妻雙
    方於婚姻關係存續中所累積之資產，於婚姻關係消滅而雙方
    無法協議財產之分配時，由雙方平均取得，以達男女平權、
    男女平等之原則，例如夫在外工作或經營企業，妻在家操持
    家務、教養子女，備極辛勞，使夫得無內顧之憂，專心發展
    事業，其因此所累積之資產或增加之財產，不能不歸功於妻
    子之協力，則其剩餘財產，除因繼承或其他無償取得者外，
    妻自應有平均分配之權利；反之，夫妻易地而處，亦然。惟
    夫妻之一方如有不務正業，或浪費成習等情事，於財產之累
    積或增加並無貢獻或協力，欠缺參與分配剩餘財產之正當基
    礎時，自不能使之坐享其成，獲得非分之利益，於此情形，
    若就夫妻剩餘財產差額平均分配顯失公平者，法院得依同條
    第2 項規定調整或免除其分配額，以期公允。查，據甲O證
    述：在伊很小的時候，媽媽有帶伊去看醫生，在幼稚園時，
    媽媽有來接伊上下課，小三之前，晚上爸媽都有跟伊睡覺等
    語（見原審卷二100至101頁反面）、證人乙OO證述：A01在
    智瑞公司多多少少有幫一點忙等語（見原審卷二102頁反面
    ）、證人丙○○、丁○○、戊○○證述：A01曾為甲O準備點心、關
    心甲O學習、參與甲O安親班活動、接送甲O上下學等情（見
    本院卷一369至377頁），難謂A01對於兩造子女教養、A02財
    富累積全無貢獻或協力，A02抗辯應免除A01夫妻剩餘財產分
    配權利云云，尚非可採。惟審酌證人甲O證稱：伊小三、小
    四的時候，媽媽都9點半回到家，就直接上樓，平常房間亂
    亂的，應該沒有做家事，如果有客人的話，才會偶爾做一下
    。家裡的生活花費都是爸爸付的等語（見原審卷二100至101
    頁反面）、證人即A01堂姐己OO證稱：伊與A01一起長大，88
    年來台結婚定居，曾因A02之請求，前往彰化縣外籍人士收
    容所保釋A01，瞭解兩造家庭狀況。A01對伊表示家中主要經
    濟來源是A02。A01在電話中常對伊說A02正在掃地，伊去兩
    造家中時，也看見A02正在整理家裡，但A01不在等語（見本
    院卷二40至45頁），堪認兩造家庭經濟主要由A02負擔，家
    務亦多由A02操辦，A01對於家庭財富之增加貢獻程度甚低，
    參以A01自承其於98年至99年間曾離家出走數月（見本院卷
    一355頁），又不能證明其有何正當事由，此舉造成A02長期
    身兼母職，對於A02專心發展事業，累積財富，有相當負面
    影響，因認A01得請求分配夫妻剩餘財產之比例，應酌減為
    四分之一為適當。是A01得請求分配之夫妻剩餘財產金額為3
    66萬9,024元（計算式：14,676,095×1/4＝3,669,024）。至
    於A02抗辯A01有婚外情一節，固為A01所不否認，並經本院
    以106年度上易字第1064號損害賠償事件判決確定（見本院
    卷一193至199頁），惟婚外情乃婚姻忠誠義務之違反，與夫
    妻剩餘財產分配考量雙方對彼此婚後財產之協力核屬二事；
    且A02自承其於A01104年9月25日提起本訴前，不認兩造有感
    情不佳或婚姻不妥之情事（見原審卷一175頁），而104年9
    月25日即為兩造分居之起始日及計算剩餘財產之基準日（見
    原審卷一79頁正反面）；意即於基準日前，兩造尚共同生活
    ，A02並未懷疑A01不忠，自難認A01之婚外情有何影響基準
    日前兩造家庭財富累積之情，A02持此抗辯應免除A01分配財
    產之比例，為無可採。
五、綜上所述，A01依民法第1030條之1第1項規定，請求A02給付
    366萬9,024元，及其中300萬元部分自105年2月19日起，超
    過300萬元部分（即366萬9024元－300萬元＝66萬9,024元)，
    自106年12月15日起，均至清償日止，按年息百分之五計算
    之利息，為有理由，應予准許，逾此部分之本息請求為無理
    由，不應准許。原審就上開應准許部分，駁回A01請求A02給
    付逾293萬5,547元本息之請求（即73萬3,477元本息部分）
    ，及該部分假執行之聲請，尚有未洽。A01上訴意旨指摘原
    判決此部分不當，求予廢棄改判，核無不合，爰就此部分廢
    棄改判如主文第2項所示。至A01請求不應准許部分，原審為
    其敗訴之判決，並駁回該部分假執行之聲請，核無違誤，A0
    1上訴意旨就此部分求予廢棄改判，為無理由，應駁回其上
    訴。A02上訴意旨指摘原判決命其給付及假執行宣告部分不
    當，亦無理由，應駁回其上訴。A01就超逾300萬元之勝訴部
    分，追加請求自105年2月19日至106年12月14日之遲延利息
    ，為對造所不爭執，如前述三、㈥所載，亦應准許，爰判決
    如主文第3項所示。併依A01前述減縮利息之請求，變更原判
    決主文第1項之利息起算日如主文第6項所示。又A01勝訴部
    分，兩造分別陳明願供擔保為准、免假執行之宣告，經核並
    無不合，原分別酌定相當金額准許之。A01其餘追加部分為
    無理由，應併其假執行之聲請予以駁回。
六、本案事證已臻明確，兩造其餘主張、陳述及所提未經援用之
    證據，經斟酌後認與判決結果不生影響，爰不一一論述，併
    此敘明。
七、據上論結，本件A01上訴及追加之訴均一部為有理由、一部
    為無理由，A02上訴為無理由。依家事事件法第51條，民事
    訴訟法第450條、第499條第1項、第79條、第463條、第390
    條第2 項、第392條第2項，判決如主文。
中    華    民    國   109     年    2    月    12    日
                  家事法庭
                      審判長法  官  蕭胤瑮
                            法  官  許勻睿
                            法  官  袁雪華
正本係照原本作成。
如不服本判決，應於收受送達後20日內向本院提出上訴書狀，其
未表明上訴理由者，應於提出上訴後20日內向本院補提理由書狀
（均須按他造當事人之人數附繕本）上訴時應提出委任律師或具
有律師資格之人之委任狀；委任有律師資格者，另應附具律師資
格證書及釋明委任人與受任人有民事訴訟法第466 條之1第1項但
書或第2項（詳附註）所定關係之釋明文書影本。如委任律師提
起上訴者，應一併繳納上訴審裁判費。
中    華    民    國    109   年    2     月    12    日

                            書記官  蕭詩穎
                            
附註：
民事訴訟法第466條之1（第1項、第2項）：
對於第二審判決上訴，上訴人應委任律師為訴訟代理人。但上訴
人或其法定代理人具有律師資格者，不在此限。
上訴人之配偶、三親等內之血親、二親等內之姻親，或上訴人為
法人、中央或地方機關時，其所屬專任人員具有律師資格並經法
院認為適當者，亦得為第三審訴訟代理人。